【裁判字號】    88,上更(一),390
【裁判日期】    890111
【裁判案由】    返還價金等
【裁判全文】
臺灣高等法院民事判決  八十八年度上更(一)字第三九○號
    上  訴  人  嘉新食品化纖股份有限公司
    法定代理人  王金世英
    訴訟代理人  杜承唐律師
    被 上訴 人  甲○○                    住台北縣三重市○○街四六巷二號
    訴訟代理人  鍾志宏律師
右當事人間請求返還價金等事件，上訴人對於中華民國八十七年三月十八日臺灣臺北
地方法院八十六年度訴字第三三九三號第一審判決提起上訴，經最高法院第一次發回
更審，被上訴人為訴之變更，本院判決如左：
    主    文
被上訴人變更之訴及假執行之聲請均駁回。
變更之訴訴訟費用由被上訴人負擔。
    事    實
甲、被上訴人（即原審原告）方面：
一、聲明：
  (一)上訴人應給付被上訴人新台幣（以下同）四百五十萬八千五百六十四元及自附表
    所列利息起算日起至清償日上按年息百分之五計算之利息。
  (二)願供現金或銀行可轉讓定期存單為擔保，請求准予宣告假執行。
二、陳述：除與原審判決記載相同者，茲引用之外，補稱略以：
  (一)被上訴人於八十年九月十一日向上訴人購買由上訴人投資興建之力霸山河大廈第
    Ａ十三棟廿五樓房屋及基地，嗣因被上訴人於房屋興建完成調閱系爭建物之登記
    簿謄本，卻赫然發現系爭建物之室內面積與廣告圖面所載相去甚遠，且系爭建物
    存在諸多瑕疵，被上訴人向上訴人提出異議，兩造遂起爭執，上訴人卻逕將系爭
    建物所有權移轉登記予被上訴人，惟實際上並未交付予被上訴人。
  (二)系爭建物既未交付予被上訴人，則系爭建物之危險自應由上訴人負擔，而今系爭
    建物因上訴人聲請強制執行而移轉登記於第三人，則上訴人已陷於給付不能，故
    被上訴人自得依法主張解除契約，並請求上訴人返還價金及利息。
乙、上訴人（即原審被告）方面：
一、聲明：
  (一)被上訴人之訴及假執行之聲請均駁回。
  (二)如為上訴人不利益之判決，願供擔保免為假執行。
二、陳述：除與原審判決記載相同者，茲引用之外，補稱略以：
  (一)查本件最高法院發回者為「原判決關於駁回上訴人備位之訴及該訴訟費用部分」
    ，而依被上訴人起訴狀載，就備位之訴請求金額為九十一萬四仟五百七十一元及
    自訴狀繕本送達之翌曰起至清償曰止按年息百分之五計算之利息。其理由為買賣
    房屋室內面積不足。茲其在更審中提出準備書狀，竟然以原告或上訴人自居，變
    更法律關係為不履行之損害賠償，請求金額提高為四百五十萬八千五百六十四元
    ，此訴之變更，上訴人不能同意。
  (二)不動產所有權移轉登記，須由權利人與義務人共同為之，故本件絕不可能由上訴
    人逕將所有權過戶與被上訴人。又被上訴人要求過戶前，承諾以買賣房屋向銀行
    抵押貸款並簽發取款憑條，同意上訴人逕向銀行領取該款，此外，並簽發本票一
    張，保證完成貸款，如銀行不允貸款或其他情事使上訴人不能收取價金時，被上
    訴人同意上訴人依該本票行使權利。被上訴人於取得所有權後竟通知貸款銀行阻
    止其向上訴人付款，上訴人為確保權益，乃將持有之本票為付款之提示，進而請
    求裁定准許強制執行，並於取得執行名義後聲請強制執行，經執行法院查封拍賣
    ，由案外人衛素貞得標買受。
  (三)上訴人出售與被上訴人之房屋業已依法登記為被上訴人所有，關於交付部分於執
    行法院拍賣後，得標人已繼受原承買人即被上訴人之地位，僅得標人有權請求交
    付，而事實上執行法院已逕將該屋點交得標人，因此根本不發生給付不能問題，
    被上訴人執此聲明解除契約請求返還價金，顯非有理由。
    理    由
一、本件被上訴人起訴，先位之訴主張解除系爭買賣契約及撤銷受詐欺所為之意思表
    示，依民法第二百五十九條及不當得利之法律關係，請求上訴人返還價金、利息
    及二張本票；備位之訴則主張系爭建物有瑕疵，而依民法第三百五十九條規定請
    求減少價金，及依公平交易法第三十一條規定請求賠償。原審以被上訴人先位請
    求為有理由，而為被上訴人勝訴判決；經上訴人提起上訴人後，本院前審認被上
    訴人先位及備位請求均為無理由，而駁回被上訴人之訴；經被上訴人提起第三審
    上訴後，最高法院認被上訴人就先位請求之上訴為無理由，而駁回其此部分之上
    訴，惟將前審判決關於駁回被上訴人備位請求部分廢棄發回，故本院僅就被上訴
    人備位請求部分審理，合先敘明。
二、按訴之預備合併，乃係以原告先位之訴為有理由時，為其備位之訴之解除條件，
    而於先位之訴為不合法或無理由時，請求法院就備位之訴而為審判。本件被上訴
    人先位之訴業經認為無理由遭敗訴判決確定，有如上述，是被上訴人自得請求本
    院就其備位之訴而為審判，此請求審判之權利非上訴人即原審被告所得任意處分
    ，故上訴人不得以撤回上訴之方式，妨礙被上訴人行使此一權利，從而上訴人雖
    於八十八年十一月八日聲明撤回上訴，惟依上開說明，並不因此而使被上訴人備
    位之訴之訴訟繫屬消滅，故本院仍應就被上訴人備位之訴而為審判。
三、又按在第二審為訴之變更，非經他造同意，固不得為之，但有民事訴訟法第二百
    五十六條第二款至第四款情形者，不在此限，同法第四百四十六條第一項定有明
    文。查被上訴人就其備位請求，以系爭房屋於本院審理中業經上訴人聲請法院強
    制執行，由第三人拍定，並已為所有權移轉登記，上訴人已無法履行其出賣人交
    付房屋之義務為由，主張因情事變更而以他項聲明代最初之聲明，改依民法第二
    百五十九條第二款規定，請求上訴人返還價金及利息。上訴人固表示不同意被上
    訴人為訴之變更，然依上開規定，被上訴人所為訴之變更，於法並無不合，應予
    准許。從而被上訴人原備位之訴之訴訟繫屬，即因訴之變更合法而消滅，本院僅
    得就變更後之新訴為裁判。
四、本件被上訴人變更之訴主張：其於八十年九月十一日向上訴人購買由上訴人投資
    興建之力霸山河大廈第Ａ十三棟廿五樓房屋及基地，並已給付如附表所示之金額
    ，被上訴人興建完成之系爭建物，其登記之室內面積與廣告圖面所載使用面積相
    去甚遠，且存在諸多瑕疵，惟上訴人仍將該建物之所有權移轉登記予被上訴人，
    然實際並未交屋。嗣系爭建物因上訴人聲請強制執行而移轉登記於第三人，則上
    訴人已陷於給付不能，爰解除系爭買賣契約，並請求上訴人返還價金及利息等語
    。上訴人則以：其出售予被上訴人之房屋業已依法登記為被上訴人所有，而該房
    屋於法院拍賣後，已由執行法院點交予拍定人，因此不發生給付不能問題，故被
    上訴人之請求為無理由等語，資為抗辯。
五、按強制執行法上之拍賣，應解為買賣之一種，即以債務人為出賣人（執行機關代
    債務人立於出賣人之地位），拍定人為買受人（最高法院四十七年台上字第一五
    二號及四十九年台抗字第八三號判例意旨參照）。查本件被上訴人向上訴人購買
    系爭房屋及其基地，此為兩造所不爭執，則被上訴人基於買賣契約即有請求上訴
    人交付系爭房屋之權利，又該房地嗣經執行法院實施拍賣，由第三人拍定，並已
    為所有權移轉登記，亦為兩造所不爭，則依上開判例意旨，被上訴人對拍定人亦
    負有交付房屋之義務，而執行法院於拍賣後所實行之點交程序，即應解為係代被
    上訴人自上訴人受領系爭房屋之交付，並代被上訴人將該屋交付予拍定人，是上
    訴人對被上訴人所負交付房屋之義務，並不因執行法院就系爭房地所實施之強制
    執行行為而成為給付不能，故被上訴人以上訴人因此而給付不能為由，主張解除
    系爭買賣契約，並據以請求上訴人返還價金及利息，於法即有未合，不應准許，
    應予駁回。至於其假執行之聲請，亦因失所附麗，爰併予駁回。
六、據上論結，本件被上訴人變更之訴為無理由，依民事訴訟法第七十八條判決如主
    文。
中      華      民      國    八十九    年      一      月     十一     日
                                臺灣高等法院民事第十四庭
                                    審判長法  官  張  劍  男
                                          法  官  陳  筱  珮
                                          法  官  彭  昭  芬
右正本係照原本作成。
如不服本判決，應於收受送達後二十日內向本院提出上訴書狀，其未表明上訴理由者
，並應於提出上訴後二十日內向本院補提理由書狀（均須按他造當事人之人數附繕本
）。
中      華      民      國    八十九    年      一      月     十三     日
                                          書記官  黃      愛


司法院資訊處製作；財團法人民間司法改革基金會備份。
